【裁判字號】    98,訴,324
【裁判日期】    990125
【裁判案由】    清償債務
【裁判全文】
臺灣雲林地方法院民事判決               98年度訴字第324號
原      告  甲○○
被      告  乙○○
上列當事人間請求清償債務事件，本院於民國99年1月11日言詞
辯論終結，判決如下：
    主  文
被告應給付原告新台幣柒拾萬元，及自民國九十八年六月十五日
起至清償日止，按週年利率百分之五計算之利息。
原告其餘之訴駁回。
訴訟費用（減縮部分除外）由被告負擔。
    事實及理由
一、按訴狀送達後，原告不得將原訴變更或追加他訴。但有擴張
    或減縮應受判決事項之聲明者，不在此限，民事訴訟法第25
    5 條第1 項第3 款定有明文。原告於起訴請求判決被告應給
    付原告新台幣（下同）72萬元，及自支付命令狀繕本送達之
    翌日起至清償日止，按週年利率5%計算之利息，嗣於民國99
    年1 月11日本院審理中，就上開金額改請求為70萬元，乃屬
    減縮應受判決事項之聲明，參諸上開規定，應予准許。
二、原告起訴主張：被告邀同訴外人丙○○為連帶保證人於97年
    12月3 日向訴外人陳欽煌借款72萬元，訴外人陳欽煌於扣除
    利息2 萬元後，即將70萬元交予訴外人丙○○轉交被告，詎
    被告及訴外人丙○○均未按約給付利息，嗣訴外人陳欽煌將
    上開借款債權讓與原告，迭經原告催討，被告均置之不理，
    爰依債權讓與、消費借貸之法律關係提起本訴等語。並聲明
    ：被告應給付原告70萬元，及自支付命令狀繕本送達之翌日
    起至清償日止，按週年利率5%計算之利息。
三、被告則以：借款契約書上「乙○○」簽名係伊所簽，印章非
    伊所有，然該簽名係伊子丙○○強拉伊手所簽，且伊並不認
    識原告，原告隨便將錢借給訴外人丙○○，嗣後找不到訴外
    人丙○○，就向伊起訴，實甚無理等語置辯。並聲明：原告
    之訴駁回。
四、兩造不爭執之事實：
  (一)97年12月3 日借款契約書上之「乙○○」簽名係被告所簽。
  (二)訴外人陳欽煌於97年12月3 日交付70萬元與訴外人丙○○，
    嗣訴外人陳欽煌於98年8 月間將上開借款債權讓與原告，原
    告並於本院98年12月14日審理時當庭將上開債權讓與情事通
    知被告。
五、本件兩造所爭執之處，應在於：
  (一)被告是否係遭訴外人丙○○強制牽手於上開借款契約書上簽
    名？
  (二)原告依消費借貸返還請求權請求被告返還系爭借款是否有理
    由？
六、茲分述如下：
  (一)按稱消費借貸者，謂當事人一方移轉金錢或其他代替物之所
    有權於他方，而約定他方以種類、品質、數量相同之物返還
    之契約，民法第474 條定有明文。次按當事人主張有利於己
    之事實者，就其事實有舉證之責任。但法律別有規定，或依
    其情形顯失公平者，不在此限，民事訴訟法第277 條復有明
    文。又主張法律關係存在之當事人，就該法律關係發生所須
    具備之要件，應先負舉證之責任。再按依法律之規定，有使
    用文字之必要者，得不由本人自寫，但必須親自簽名。私文
    書經本人或其代理人簽名、蓋章或按指印或有法院或公證人
    之認證者，推定為真正，民法第3 條第1 項、民事訴訟法第
    358 條第1 項分別定有明文。原告主張債權讓與人陳欽煌與
    被告間有70萬元之消費借貸法律關係存在，為被告所否認，
    依前揭說明，自應由原告就該消費借貸法律關係所須具備之
    特別要件即金錢之交付及借貸意思表示互相一致負舉證之責
    任。經查：
  1.原告主張上開情節，業據其提出借款契約書為證，被告固不
    否認有於其上簽名，然辯稱係遭其子強拉伊手於該借款契約
    書上簽名等語，是被告既已承認借款契約書上之乙○○簽名
    為真正，則就其爭執該簽名係遭訴外人丙○○所強拉簽名乙
    情，按諸前開舉證責任分配之原則，自應由其負舉證之責，
    然被告對此並未舉證以實其說，則其空言否認即無足採。被
    告既於該借款契約書上簽名，則依首開說明，上開借款契約
    書之真正即可推定。至被告是否於上開借款契約書上親自或
    委由他人代為蓋章，要無影響該借款契約書真正之推定，是
    被告聲請本院鑑定上開印章之真正，為無必要，本院自無庸
    鑑定借款契約書上乙○○之印章是否為真正，附此說明。
  2.原告復舉證人陳欽煌為證，證人陳欽煌到庭證述：「伊從頭
    到尾都沒有看過被告，當初是訴外人丙○○透過原告向伊借
    錢，伊要求需有擔保，訴外人丙○○表示家中財產在其父乙
    ○○名下，可先請其父簽借據，事後再設定擔保。借款當時
    因原告在上班，訴外人丙○○便直接拿借據給伊，說是其父
    乙○○所簽，等過一陣子再拿土地出來設定抵押，並拿身分
    證供伊核對，伊有看到被告係訴外人丙○○之父親，因伊曾
    要求借款需有擔保，故看到借款立約人上係載乙○○，就同
    意由被告擔任借款人，訴外人丙○○為連帶保證人，並將70
    萬元交予訴外人丙○○，訴外人丙○○亦簽發72萬元本票。
    事後於第2 個月時，訴外人丙○○有透過原告將2 萬元之利
    息交與伊，但第3 個月時就找不到人了，伊要求原告要負責
    ，原告於償還55萬元後就沒有辦法再償還，伊遂將該筆借款
    讓與原告。」等語綦詳，而核其上開證詞與上開借款契約書
    之記載內容相符，自堪認證人陳欽煌之證詞為真實。可知，
    訴外人丙○○透過原告欲向證人陳欽煌借貸系爭借款，因證
    人陳欽煌要求需有確實擔保，訴外人丙○○遂持被告簽名其
    為借款人、訴外人丙○○為連帶保證人之借款契約書，而向
    證人陳欽煌要約借貸系爭借款，經證人陳欽煌同意後，證人
    陳欽煌遂將系爭借款透過訴外人丙○○交與被告，是證人陳
    欽煌與被告間之系爭借款契約即已成立、生效，堪認原告此
    部分之主張為真實。
  3.被告雖再辯以其並不認識原告及證人陳欽煌，本件借款係訴
    外人丙○○所借及花用，要與伊無關等語，然被告自承其學
    歷為國小4 年級之情，足見其並非智識淺薄之人，則其既於
    借款契約書上立約人、甲方欄上簽名，且未阻止訴外人丙○
    ○收持該借款契約書，可證被告決定借款效果意思後，再囑
    託訴外人丙○○依此效果意思完成該借貸法律行為，此乃被
    告假手訴外人丙○○為表示機關，訴外人丙○○係居於使者
    之地位，將被告原先決定之效果意思對外表示而已，本質上
    與其自行完成借貸行為無異，殊不因被告是否認識貸與人為
    何人而異。因此，縱然被告未曾見過原告或證人陳欽煌，或
    如其所稱並未收受系爭借款，惟揆諸前開說明，被告仍無從
    卸免其應負之借款之責。是被告執此抗辯，亦屬無據。
  (二)又按消費借貸未定返還期限者，借用人得隨時返還，貸與人
    亦得定一個月以上之相當期限，催告返還，民法第478 條後
    段定有明文。所謂貸與人得定一個月以上之相當期限催告返
    還，非謂貸與人之催告必須定有期限，祇須貸與人有催告之
    事實，而催告後已逾一個月以上相當期限者，即認借用人有
    返還借用物之義務，最高法院73年度台抗字第413 號判例可
    資參照。觀之借款契約書第2 條約定，其上並未載借款返還
    日，有該契約書附卷可稽，可知系爭借款讓與人陳欽煌與被
    告間之消費借貸契約並無約定返還期限，而系爭借款受讓人
    即原告於98年5 月6 日聲請核發支付命令已請求被告返還系
    爭借款之情，該支付命令狀繕本於98年5 月14日送達與被告
    等情，有送達證書附卷可考，截至第一次言詞辯論之日即98
    年11月23日止，已逾1 個月以上，揆諸前揭說明，原告之請
    求與民法第478 條後段規定並無不符。
  (三)再者，依民法第229 條第2 項規定：「給付無確定期限者，
    債務人於債權人得請求給付時，經其催告而未為給付，自受
    催告時起，負遲延責任。其經債權人起訴而送達訴狀，或依
    督促程序送達支付命令，或為其他相類之行為者，與催告有
    同一之效力。」、同法第233 條第1 項前段規定：「遲延之
    債務，以支付金錢為標的者，債權人得請求依法定利率計算
    之遲延利息。」。有關系爭借款並無約定返還期限，而系爭
    借款受讓人即原告於98年5 月6 日聲請核發支付命令已請求
    被告返還系爭借款之情，該支付命令狀繕本於98年5 月14日
    送達與被告乙節，已如上述，則依上開條文之規定，系爭借
    款返還期限為支付命令狀繕本送達被告後1 個月即98年6 月
    14日。據此，原告請求被告自支付命令狀繕本送達1 個月後
    之翌日即98年6 月15日起給付法定遲延利息，自屬有據，逾
    此範圍之請求，為無理由，應予駁回。
七、綜上所述，證人陳欽煌與被告間之系爭借款契約業已成立、
    生效，已如上述，而被告並不否認證人陳欽煌於98年8 月間
    將上開借款債權讓與原告，則原告依債權讓與及消費借貸之
    法律關係請求被告返還借款70萬元，及自支付命令狀繕本送
    達1 個月後之翌日即98年6 月15日起至清償日止，按週年利
    率5%計算之利息，為有理由，應予准許，逾此範圍之請求，
    為無理由，應予駁回。
八、本件判決之基礎已臻明確，兩造其餘之攻擊防禦方法及所提
    證據，均經斟酌，核與判決之結果不生影響，爰不一一論述
    ，附此敘明。
九、訴訟費用負擔之依據：民事訴訟法第79條。
中    華    民    國    99    年    1     月    25    日
                  民事第二庭    法  官  陳秋如
以上正本係照原本作成
如對本判決上訴，須於判決送達後20日內向本院提出上訴狀（需
附繕本）
中    華    民    國    99    年    1     月    25    日
                                書記官  蘇紋泙

司法院資訊處製作；財團法人民間司法改革基金會備份。
